臺灣高等法院臺中分院民事判決　　　　　96年度上字第329號
上　訴　人　甲○○
上　訴　人　丁○○（原名葉春粟）
前列二人共同
訴訟代理人　乙○○
上　訴　人　和成加油站有限公司
法定代理人　乙○○
被　上訴人　戊○○
　　　　　　　　　　　　號
訴訟代理人　黃俊昇律師
　　　　　　陳世煌律師
複　代理人　丙○○
上列當事人間請求返還土地事件，上訴人對於中華民國96年9月
28日臺灣彰化地方法院96年度訴字第467號第一審判決提起上訴
，本院於民國96年12月11日言詞辯論終結，判決如下：
    主  文
上訴駁回。
第二審訴訟費用由上訴人負擔。
    事實及理由
壹、兩造之聲明：
一、上訴人上訴聲明：求為判決：
（一）原判決廢棄。
（二）被上訴人在第一審之訴及假執行之聲請均駁回。
（三）第一、二審訴訟費用由被上訴人負擔。
二、被上訴人答辯聲明：求為判決：
（一）上訴駁回。
（二）第二審訴訟費用由上訴人負擔。
貳、兩造之陳述：
一、被上訴人起訴主張：
      被上訴人於民國（下同）87年1月1日將坐落彰化縣秀水鄉
      ○○段586地號共有土地出租與上訴人丁○○（原名葉春
      粟）、甲○○，租期至91年12月31日止。嗣該筆土地於87
      年11月16日協議分割，因分割增加同段586之2地號土地（
      下稱系爭土地），由被上訴人於87年11月20日辦畢登記取
      得所有權。前開租期屆滿後，上訴人丁○○、甲○○再於
      92年1月1日就系爭土地與被上訴人訂立租賃契約（下稱系
      爭租約），租期至96年12月31日止，每年租金新臺幣（下
      同）24萬元，即每月2萬元，地價稅亦約定由上訴人丁○
      ○、甲○○負擔。系爭租約因援用586地號土地分割前之
   　 契約格式，疏未更正租賃標的物為系爭土地之地號。詎上
      訴人丁○○、甲○○自95年7月起未再給付租金，經被上
      訴人以存證信函催告限期清償，未獲置理，被上訴人乃再
      以存證信函終止租約，並於96年5月17日送達；則系爭租
      約自96年5月18日起業因終止而消滅，上訴人丁○○、甲
      ○○自應返還系爭土地。又系爭土地並同時為上訴人和成
      加油站有限公司（下稱和成公司）無權占有，搭建鐵柱、
      招牌、機器洗車房、圍牆等地上物，亦應於拆除地上物並
      回復原狀後，返還被上訴人。上訴人丁○○、甲○○自95
      年7月起至96年5月17日止積欠之租金，以每月2萬元計算
      ，合計為210,968元，自應給付被上訴人。又自92年起至
      95年止之地價稅共22,672元，上訴人丁○○、甲○○均未
      繳納，亦應一併給付被上訴人。被上訴人終止租約後，上
       訴人全體仍無權占有系爭土地，受有相當於每月2萬元租
      金之利益，致被上訴人受損害，應自96年5月18日起至返
      還土地之日止，按月返還2萬元之不當得利。為此，本於
      租賃契約、所有物返還請求權及不當得利之法律關係，提
      起本件訴訟，求為判決如聲明所示。
二、上訴人抗辯如下：
      系爭租約係針對未分割前586地號整筆土地面積力050平方
      公尺計算每年租金為24萬元，則每平方公尺土地每年租金
      應為117元。嗣該筆土地分割出586之1地號土地，面積為
      面積為93平方公尺，由中華民國接管。又分割出586地號
      土地面積1,174平方公尺，由上訴人丁○○買受而取得所
      有權；上訴人丁○○、甲○○實際承租之範圍僅有上訴人
      取得所有權之586之2地號土地面積783平方公尺；則586之
      2地號土地每年租金應為91,611元（117×783＝91,611）
      ，並非24萬元。上訴人自87年1月1日起至95年月30日止，
      每年逾付被上訴人租金148,389元，共計逾付8年半之租金
      為1,261,306.5元；被上訴人超收上開租金，並無法律上
      之原因，自屬不當得利，上訴人丁○○、甲○○以存證信
      函向被上訴人主張抵銷未到期之租金，尚綽綽有餘。故上
      訴人丁○○、甲○○並未積欠被上訴人租金及地價稅，被
      上訴人即不得以上訴人欠租及地價稅為理由，向上訴人丁
      ○○、甲○○終止租約。被上訴人既無權終止租約，則上
      訴人丁○○、甲○○繼續占有系爭土地即非無權占有；亦
      未獲有不當得利。再者，上訴人丁○○、甲○○向被上訴
      人承租系爭土地係供上訴人和成公司作為停車洗車及臨時
      性冷飲販賣之用，為系爭租賃契約第2條所明定，且為被
      上訴人所默認。上訴人和成公司基於上訴人丁○○、甲○
      ○與被上訴人所訂立之系爭租賃契約，自得繼續使用系爭
      土地。故被上訴人請求上訴人丁○○、甲○○返還系爭土
      地及相當於租金之不當得利，並請求和成公司拆除地上物
      及回復原狀，均無理由。
參、得心證之理由：
一、被上訴人主張於87年1月1日將分割前586地號共有土地出租
    與上訴人丁○○（原名葉春粟）、甲○○，租期至91年12月
    31日止。嗣該筆土地於87年11月16日協議分割，被上訴人取
    得因分割增加之系爭586之2地號土地，並已於87年11月20日
    辦畢登記取得所有權。前開租期屆滿後，上訴人丁○○、甲
    ○○再於92年1月1日就系爭土地與被上訴人訂立租賃契約，
    租期至96年12月31日止，並約定地價稅由上訴人丁○○、甲
    ○○負擔。嗣被上訴人以上訴人欠租為由，以存證信函終止
    租約等情，業據其提出形式上為上訴人不爭執之土地租賃契
    約書、不動產買賣契約書、土地買賣所有權移轉契約書、土
    地所有權狀、土地登記謄本、地價稅稅額繳款書為證（見原
    審卷第9至28頁）。又被上訴人主張如原審判決附圖所示地
    上物，為上訴人和成公司所搭建等情，亦為上訴人所不爭執
    ，並經原審囑託彰化縣彰化地政事務所會同兩造履勘，有勘
    驗筆錄、現場略圖、土地複丈成果圖可稽（見原審院卷第45
    至47、50頁），自堪信被上訴人上開主張為真實。
二、被上訴人主張：上訴人丁○○、甲○○積欠租金及地價稅，
    經被上訴人催告給付租金後，已終止系爭租約，被上訴人得
    請求上訴人丁○○、甲○○給付欠租、地價稅；又上訴人和
    成公司無權占有系爭土地並搭建地上物，被上訴人得請求其
    拆除地上物、回復原狀，並請求上訴人全體返還系爭土地及
    相當於每月租金2萬元之不當得利等語；上訴人則以上訴人
    已逾付租金，以之抵償欠租有餘，被上訴人無權終止租約等
    前揭情詞置辯。
三、按當事人互相表示意思一致者，無論其為明示或默示，契約
    即為成立；稱租賃者，謂當事人約定，一方以物租與他方使
    用收益，他方支付租金之契約；民法第153條第1項、第421
    條第1項定有明文；故契約當事人就租賃標的物及租金互相
    意思表示一致，租賃契約即為成立。經查：被上訴人主張系
    爭租約標的物為分割後之586之2地號土地，系爭租約因援用
    586地號土地分割前之契約格式，致疏未更正標的物為系爭
    586之2地號土地之事實，為上訴人所自認。又原586地號土
    地係於87年11月16日經共有人協議分割，分割後之586之1地
    號土地，面積為93平方公尺，由中華民國接管；586之2地號
    土地，面積783平方公尺，分歸被上訴人取得；586地號土地
    ，面積1,174平方公尺，分歸第三人薛血取得（上訴人於原
    審陳稱係上訴人丁○○、甲○○向原共有人梁金花購買，以
    薛血名義登記），亦為上訴人所自承。而系爭租約則係92年
    1月1日簽訂，足認上訴人丁○○、甲○○與被上訴人簽訂系
    爭租約時，對於系爭租約標的物586之2地號土地之面積為
    783平方公尺，應已明瞭。而系爭租約第4條約定：「本土地
    之租金為每年新台幣二十四萬元，承租人必須於每年12月31
    日之前，將租金匯入出租人帳戶，否則依第七條條約執行」
    等語。足徵，上訴人丁○○、甲○○與被上訴人間就系爭租
    約之標的物（586之2地號土地）及租金（每年24萬元），均
    已意思表示合致，租賃契約即為成立。又系爭租約成立後，
    上訴人並依系爭租約第4條之約定，於92年12月31日匯入24
    萬元、94年1月3日匯入24萬元至被上訴人帳戶之事實，亦據
    被上訴人提出第一銀行北台中分行綜合存款存摺為證，復為
    上訴人所不爭執。故上訴人抗辯系爭租約每年租金應為91,6
    11元，自不足採。
四、按承租人租金支付有遲延者，出租人得定相當期限，催告承
    租人支付租金，如承租人於其期限內不為支付，出租人得終
    止契約，民法第440條第1項定有明文。本件上訴人丁○○、
    甲○○就94年度應支付租金24萬元，僅於95年1月4日支付12
    萬元，即未再給付，其租金支付即有遲延；經被上訴人於96
    年4月4日以存證信函催告上訴人丁○○、甲○○於函到7日
    內給付自95年7月至96年3月止之租金18萬元，上訴人丁○○
    、甲○○於96年4月9日收受上開存證信函；因上訴人丁○○
    、甲○○未於催告期限支付租金，被上訴人再於96年5月16
    日以存證信函向上訴人丁○○、甲○○為終止系爭租約之意
    思表示，上訴人丁○○、甲○○並已於96年5月17日收受上
    開存證信函等情，業據被上訴人提出前揭存證信函及掛號郵
    件收件回執為證（見原審卷第19至26頁）。是被上訴人主張
    系爭租約業經其合法終止，依上開民法規定，自屬有據。
五、按承租人於租賃關係終止後，應返還租賃物。所有人對於無
    權占有或侵奪其所有物者，得請求返還之。對於妨害其所有
    權者，得請求除去之。民法第455條前段及第767條前段、中
    段定有明文。經查：系爭租賃契約第2條約定：「乙方（即
    承租人）使用本土地供停車洗車及臨時性冷飲販賣之用」，
    而上訴人丁○○、甲○○係上訴人和成公司法定代理人乙○
    ○之父母，上訴人丁○○、甲○○向被上訴人承租系爭土地
    係供上訴人和成公司作為停車洗車及臨時性冷飲販賣之用，
    亦為被上訴人所不爭執，則上訴人和成公司應為系爭租賃土
    地之直接占有人，上訴人丁○○、甲○○則為間接占有人。
    系爭租約自96年5月18日起，既因被上訴人合法終止而消滅
    ，則上訴人等即無占用系爭土地之合法權源。則被上訴人依
    民法第455條前段及民法第767條規定，請求上訴人和成公司
    拆除地上物、回復原狀，並請求上訴人全體返還系爭土地，
    即屬有據，應予准許。
六、按承租人依租賃契約負有支付租金之義務；系爭租約約定每
    年租金24萬元，即每月2萬元，上訴人丁○○、甲○○就94
    年度應支付租金24萬元，僅於95年1月4日支付半年度租金12
    萬元，即未再給付，已如上述。另依系爭租約第5條約定：
    「本土地之所有稅金由乙方（即承租人）負擔。」而上訴人
    丁○○、甲○○自92年起至95年止之地價稅共22,672元均未
    繳納之事實，亦為上訴人丁○○、甲○○所不爭執。則被上
    訴人依系爭租約契約請求上訴人丁○○、甲○○給付自95年
    7月1日起至系爭租約終止日即96年5月17日止之欠租210,968
    元（10又17/31月X2萬元＝210,968元，元以下四捨五入）及
    系爭租約終止前所欠地價稅22,672元，合計233,640元，並
    加計法定遲延利息，為有理由，應予准許。
七、按無法律上之原因而受利益，致他人受損害者，應返還其利
    益。又不當得利之受領人，於受領時，知無法律上之原因或
    其後知之者，應將受領時所得之利益，或知無法律上之原因
    時所現存之利益，附加利息，一併償還；如有損害，並應賠
    償。民法第179條前段、民法第182條第2項定有明文。而無
    權占有他人之物，可能獲得相當於租金之利益，為社會通常
    之觀念，是無權占有人自應依不當得利之法則，返還占有他
    人之物所得之利益。被上訴人主張上訴人丁○○、甲○○於
    系爭租約終止後，未返還系爭土地，系爭土地並為上訴人和
    成公司所搭建之地上物繼續占有使用之事實，既為上訴人等
    所不爭；則上訴人等於系爭租約終止後，仍繼續占有使用系
    爭土地，即屬無法律上之正當權源而為無權占有。依上開說
    明，上訴人等無權占有被上訴人所有系爭土地，受有相當於
    租金之利益，自應將受領時所得之利益償還。系爭土地出租
    與上訴人丁○○、甲○○期間，每月租金為2萬元，是被上
    訴人依據不當得利之法律關係，請求上訴人等自96年5月18
    日起至返還系爭土地之日止，按月給付相當於原租金2萬元
    之不當利益，亦屬有據，應予准許。
八、綜上所述，被上訴人主張系爭租約因上訴人丁○○、甲○○
    積欠租金，業經其合法終止，上訴人等繼續占有使用系爭土
    地，即屬無權占有，為可採信。則被上訴人依據租賃契約、
    所有物返還請求權、不當得利之法律關係，請求上訴人丁○
    ○、甲○○、和成公司返還系爭土地，及請求上訴人和成公
    司拆除如原審判決附圖所示地上物、回復原狀，並請求上訴
    人丁○○、甲○○給付欠租、地價稅合計233,640元及均自
    起訴狀繕本送達翌日即96年5月30日起至清償日止，按年息5
    ％計算之利息；暨請求上訴人丁○○、甲○○、和成公司自
    96 年5月18日起至返還系爭土地之日止，按月給付2萬元，
    為有理由，應予准許。原審判命上訴人如上給付，並依兩造
    陳明，酌定相當擔保金額，分別為准免假執行之宣告，均無
    不合。上訴意旨指摘原判決不當，求予廢棄改判，為無理由
    ，應予駁回其上訴。
九、本件事證已臻明確，兩造其餘陳述與舉證，經審酌後，認於
    判決結果不生影響，無予逐一論述之必要，附此敘明。
十、據上論結，本件上訴為無理由，依民事訴訟法第449條第1項
    、第78條、第85條第1項前段，判決如主文。
中　　華　　民　　國　　96　　年　　12　　月　　25　　日
                  民事第二庭    審判長法  官  邱森樟
                                      法  官  蔡秉宸
                                      法  官  翁芳靜
以上正本係照原本作成。
如對本判決上訴，須於收受判決送達後20日內向本院提出上訴書
狀，其未表明上訴理由者，應於提出上訴後20日內向本院提出上
訴理由書（須按他造人數附具繕本）。
上訴時應提出委任律師為訴訟代理人之委任狀。具有民事訴訟法
第466條之1第1項但書或第2項之情形為訴訟代理人者，另應附具
律師及格證書及釋明委任人與受任人有該條項所定關係之釋明文
書影本。
                                      書記官  許美惠
中　　華　　民　　國　　96　　年　　12　　月　　26　　日
                                                      Ｍ
